最　高　行　政　法　院　判　決
                                      100年度判字第212號
上  訴  人  大統營實業股份有限公司
代  表  人  顏博明
訴訟代理人  林瑞彬  律師
            陳建宏
被 上訴 人  財政部臺灣省南區國稅局
代  表  人  許春安
上列當事人間營利事業所得稅事件，上訴人對於中華民國98年7
月14日高雄高等行政法院97年度訴字第685號判決，提起上訴，
本院判決如下：
    主  文
上訴駁回。
上訴審訴訟費用由上訴人負擔。
    理  由
一、緣上訴人民國（下同）94年度營利事業所得稅結算申報，原
    列報薪資支出新臺幣（下同）101,770,040元，旅費5,852,9
    59元，保險費8,179,204元及伙食費3,350,491元，經被上訴
    人初查以其已將生產部門外移，並轉型為買賣業，乃依營利
    事業所得稅查核準則（下稱查核準則）第62條規定及收入與
    費用配合原則，將其中「資材部」及「研發設計部」員工之
    薪資支出48,276,291元、旅費919,781元、保險費3,872,351
    元及伙食費1,710,758元，否准認列。上訴人不服，申請復
    查，未獲變更，提起訴願、行政訴訟，均遭駁回，遂提起本
    件上訴。
二、上訴人起訴主張：(一)依上訴人94年度營利事業所得稅會計師
    簽證報告內容，上訴人主要經營項目為工業用塑膠、家用電
    器及照明設備之製造，以及娛樂用品、鐘錶、電器、事務性
    機器設備、資訊軟體及電子材料之買賣等業務，非僅限於被
    上訴人所認「原告（即上訴人）以小家電原物料零組件買賣
    為業」。(二)為因應市場削價競爭，利用中國大陸低廉人力，
    及礙於法令規定，上訴人經營模式為上訴人於接獲客戶產品
    訂單後，即向原物料供應商採購原物料，先銷售予關係人Un
    i-Splendor後，再轉銷予大陸製造商供其生產，大陸製造商
    製造完成後，則再經由關係人Uni-Splendor將製成品回銷予
    上訴人，是大陸製造商是上訴人代工工廠，至91年間雖有修
    法開放兩岸得直接通商，惟因上訴人、Uni-Splendor與大陸
    製造商間上揭交易模式行之有年，故仍予以維持。(三)上訴人
    資材部員工所從事者為解決原物料所生之客訴需求，至大陸
    找尋找合適之原物料供應商供貨，監控大陸製造生產流程及
    品質管制；研發設計部門員工所從事之試作新產品或設計開
    發新型模具，要求大陸製造商須依新設計之產品規格，據以
    生產製造出各種產品，提供其專業意見，協助進行採購作業
    ，陪同採購人員至供應商營業處所，進行現場勘查及品質檢
    驗，採購原物料後進行品質檢驗工作，及協助於臺灣上市銷
    售之製成品，順利通CNS檢驗標準，並依客戶需求及內銷課
    人員之建議，重新改良設計現有產品等工作，均與上訴人業
    務息息相關，而上揭員工所提供之勞務報酬，亦已反映在原
    物料之銷售價格及進貨成本之降低，並非免費提供而有與收
    入成本費用配合原則相悖之情事，是依原審法院92年度訴字
    第564號、臺中高等行政法院91年度訴字第707號判決及財政
    部67年7月3日台財稅第34298號函釋意旨，自得據以申報認
    列其相關費用。(四)研發部員工之工作內容，有關「協助提供
    採購部門原物料之採購及驗收」及「協助擬於臺灣上市銷售
    之製成品（包含向關係人及非關係人購進）順利通過經濟部
    國家標準局所訂之CNS檢驗標準」之部分，性質接近一般例
    行性工作，縱非屬研究發展工作之範疇，惟該等工作內容係
    上訴人經營業務不可或缺，被上訴人僅能將該部分工作內容
    之相對薪資，自研究費轉列為一般薪資費用，而非全數否准
    認列，被上訴人行為顯違反查核準則第71條及行政程序法第
    6條之規定。(五)本件原核定係以「收入成本費用配合原則及
    查核準則第62條之規定」，認定上訴人研發部門94年度所發
    生之其他研究發展相關費用，諸如租金支出、折舊費用、各
    項攤提、試驗費等，係與上訴人本身業務與附屬業務相關，
    准以列報扣除，但對於研發部門員工之薪資費用，認為其與
    上訴人自身業務無關而否准列報扣除，惟被上訴人今又以上
    揭相同原則與規定，認定上訴人研發部94年度全數研究發展
    費用，均與上訴人本身業務與附屬業務無關，應予以剔除，
    顯然自相矛盾，亦牴觸司法院釋字第385號解釋意旨，而有
    割裂法律適用之違誤等語，求為判決撤銷訴願決定及原處分
    （復查決定含原核定處分）。
三、被上訴人則以：(一)上訴人、Uni-Splendor與大陸製造商間各
    自為獨立法人個體，三者進行之原物料及製成品買賣，亦分
    屬不同交易行為，各自就其銷售之貨品及對象負瑕疵擔保責
    任，而上訴人係將原物料銷售予Uni-Splendor，Uni-Splend
    or再將該原物料銷售予大陸製造商，依常理上訴人係對Uni-
    Splendor負貨品瑕疵擔保責任，而大陸製造商如對原物料品
    質不服之客訴問題，理應由Uni-Splendor負責處理。另大陸
    製造商將製成品銷售予Uni-Splendor，該產品之設計、製造
    及品質管制等應屬大陸製造商負責範疇，所含產品設計及品
    管監控相關人力成本即應由大陸製造商負擔，上訴人如派員
    幫該製造商設計產品規格及監控生產品質，理應收取相對報
    酬。(二)依上訴人申報94年度關係人交易彙總表及交易明細表
    ，其當年度銷售小家電原物料予Uni-Splendor之銷貨額為41
    4,289,000元（占當年度銷貨淨額41%），惟自Uni-Splendor
    進貨小家電成品之交易金額僅48,412,000元，準此，上訴人
    主要營業收入係出售予Uni-Splendor之小家電原物料收入，
    且出售原料與進貨成品之金額顯不相當，即有可能大部分製
    成品並未回銷予上訴人，是其主張之營運模式及大陸製造商
    為其代工廠，洵難採據。(三)上訴人均未提示其他相關佐證資
    料供核，乃無法證明上訴人派遣資材部門計44名員工之工作
    內容與其經營之業務有關，況上訴人在臺買進原物料後，透
    過Uni-Splendor銷予大陸製造商，是上訴人在臺即須對原物
    料品質加以檢測、驗收，惟上訴人卻派遣多達40幾名人員前
    往大陸製造商去檢測及因應原物料之異常，有違常理。(四)上
    訴人對原物料採購及驗收所投入之人力顯超出合理範圍，且
    該部門員工主要工作既為大陸製造商設計產品規格及開發新
    產品，被上訴人以研發部門員工薪資及相關支出計27,147,3
    28元，非屬其業務所必需，不予認列，於法並無不合。(五)上
    訴人提供94年度進銷貨分析，僅列示買賣原物料之銷貨毛利
    約為15﹪，未能證明上訴人所稱其報酬已反映在原物料之銷
    售價格。(六)又上訴人雖提供研發部門部分人員協助採購人員
    進行原物料採購作業之文件，惟上訴人亦稱系爭人員相關費
    用支出無法具體量化，自無法予以採信。並上訴人提示其申
    請電子檢驗中心之安規測試報告相關資料，僅能證明送檢驗
    之產品的製造商為大陸長營電器（深圳）有限公司製造，尚
    無法證明上訴人所稱其確實有與大陸製造廠商交易往來等語
    ，資為抗辯，求為判決駁回上訴人之訴。
四、原審斟酌全辯論意旨及調查證據之結果，以：(一)上訴人雖係
    以各項小家電製品之製造、加工、買賣及前項產品與原料之
    進出口買賣為主要業務，此為上訴人所不爭，並有上訴人基
    本查詢資料及94年營利事業所得稅會計師簽證報告附本院卷
    及原處分卷為憑。惟查，依其94度申報營業成本結構，買賣
    （原料）進銷成本791,166,045元，占營業成本802,186,797
    元之98.62%；製成品成本10,420,420元僅占1.3%，其中直接
    人工953,096元更僅占營業成本之0.12%，依其94年度關係人
    交易彙總表及交易明細表所示，其銷售小家電原物料予Uni-
    Splendor之銷貨額為414,289,000元（占當年度銷貨淨額41%
    ），惟自Uni-Splendor進貨小家電成品之交易金額僅48,412
    ,000元，亦有上訴人94年度營業成本比較明細表及94年度關
    係人交易彙總表及交易明細表附原處分卷足稽，則被上訴人
    依上訴人94年度主要營業收入係出售小家電原物料零組件收
    入，認定上訴人經營型態已轉型以原料出口買賣為業（原物
    料內容多為家電製品之零組件），而為買賣業，並無不合。
    (二)依上訴人提示94年度銷貨毛利分析表及進銷貨分析資料所
    載，上訴人94年度出售原物料予Uni-Splendor之銷貨收入為
    414,289,000元，然其向Uni-Splendor購進成品及零組件之
    成本僅48,812,000元乙節，亦有上訴人所提前揭資料附於本
    院卷可，是上訴人出售原物料予Uni-Splendor，及向Uni-Sp
    lendor購進製成品再行銷售，並申報認列相關銷貨收入及銷
    貨成本，屬買賣行為，尚非上訴人所稱委外加工之性質，應
    無疑義。又衡諸常情，營利事業對有利其經營之外在環境之
    改變，本當隨時靈活調整，以最有利之條件營運，是上訴人
    所稱88年間因礙於法令規定，乃採取經由Uni-Splendor及大
    陸製造商轉手之經營方式，惟上訴人亦自承91年間已修法開
    放兩岸得直接通商，若上訴人前述主張屬實，則上訴人於94
    年度尚未隨法令之修改，將其經營方式調整為最有利之直接
    經營方式，亦顯與常情有悖。(三)上訴人、Uni-Splendor與大
    陸製造商間乃係各自獨立之法人主體，三者進行之原物料及
    製成品買賣，分屬不同交易行為，應各自就其銷售之貨品及
    對象負瑕疵擔保責任。則上訴人將原物料銷售予Uni-Splend
    or，Uni-Splendor再將該原物料銷售予大陸製造商，依買賣
    關係應係上訴人對Uni-Splendor負貨品瑕疵擔保責任，而大
    陸製造商如對原物料品質不服之客訴問題，理應由Uni-Sple
    ndor負責處理。是上訴人主張其所遣資材部門員工至大陸製
    造商處理該單一客戶之客戶投訴問題，找尋合適之原物料供
    貨及監控大陸製造商生產流程及品質管制，縱然屬實，亦顯
    非與其經營本業及附屬業務有關甚明。另大陸製造商即將製
    成品銷售予Uni-Splendor，該產品之設計、製造及品質管制
    等，本應屬大陸製造商負責範疇，則上訴人主張其研發部門
    替大陸製造商所為產品之設計、製造及品質管制，縱然屬實
    ，亦顯非與其經營本業及附屬業務有關，亦無疑義。而上訴
    人所提示之相關資料，均僅能證明上訴人資材部及研發部門
    員工有為大陸製造商從事上揭相關工作，或系爭小家電製品
    係由大陸製造商所生產、製造，是上訴人所提上述資料，縱
    然屬實，仍無從為上訴人有利之認定。復查，上訴人所提出
    之94年度進銷貨分析表列中，雖有部分產品向關係人進貨之
    成本低於向非關係人進貨成本，惟進貨價格會因貨品規格、
    材質、等級、品質及購買時點之物價水準、供需情況等因素
    之不同，而有所高低，上訴人既未能提供相關產品規格、材
    質、等級等資料，自不能僅憑上揭進銷貨分析表中所載相同
    名稱之貨品，即認上訴人向關係人進貨成本顯低於向非關係
    人進貨成本。且上訴人既能向該關係人以較低價格進貨，何
    須在同一年度又向非關係人進貨相同商品？亦顯非合理。另
    觀諸一般商業常情，與彼此交易間有關之重大事項，為求明
    確並杜絕紛爭，均以書面約定。是上訴人資材部及研發部員
    工替大陸製造商所從事之工作，既已逾越上訴人本業及附屬
    業務之範圍，上訴人亦未列報向大陸製造商應收取之服務收
    入，又未能證明該服務費用已反映於向大陸製造商進、銷貨
    之價格中，則被上訴人基於收入與成本費用配合原則，剔除
    上訴人資材部及研發部員工之相關薪資等支出，並無違誤。
    (四)再按，有關所得稅稅基所得之客觀證明分配責任，屬於所
    得計算基礎之進項收入，應由稅捐稽徵機關負擔事證不明之
    不利益；惟屬所得減項之成本及費用，因稅捐債權減縮或消
    滅之要件事實，即應由納稅義務人負擔事證不明之不利益。
    查，上訴人雖提出其研發部員工協助採購人員進行原物料採
    購作業所出具之專業意見或紀錄，惟上訴人之訴訟代理人於
    98年6月2日準備程序時亦自承其研發部員工工作內容，關於
    「協助提供採購部門原物料之採購及驗收」之部分，並無法
    具體量化，有該筆錄可按，且上訴人已另設採購部門，卻另
    須研發部門多達數十名員工協助採購與驗收，已不符常理；
    而其研發部關於「協助擬於臺灣上市銷售之製成品（包含向
    關係人及非關係人購進）順利通過經濟部國家標準局所訂之
    CNS檢驗標準」之部分，上訴人亦未能提出相關證明，以明
    該部分係屬上訴人經營本業及附屬業務範圍及其具體數據，
    則被上訴人依據職權否准認列，亦無違誤。(五)上訴人研發部
    員工替大陸製造商所從事之工作，既非屬上訴人本業及附屬
    業務範圍之內，上訴人又未列報向大陸製造商應收取之服務
    收入，基於收入與成本費用配合原則，上訴人94年度所列報
    之營業費用－研究費，為上訴人研發部門所發生之各項費用
    ，此為上訴人所不爭，自應全數否准認列，惟被上訴人原核
    時僅否准認列「研發部」員工之薪資支出23，445,051元及
    相關旅費832,741元、保險費－勞工及全民健康保險1,876,6
    78元及伙食費992,858元，基於行政救濟不得更不利納稅義
    務人之法理，被上訴人復查決定予以維持原核定，自屬對上
    訴人有利，並非被上訴人任意割裂法律之適用，尚與司法院
    釋字第385號解釋意旨無違。(六)綜上所述，上訴人所訴均非
    可採，本件被上訴人原處分將上訴人「資材部」及「研發設
    計部」員工之薪資支出48,276,291元、旅費919,781元、保
    險費3,872,351元及伙食費1,710,758元，否准認列，並無違
    誤，訴願決定予以維持，亦無不合。因將原決定及原處分均
    予維持，駁回上訴人之訴。
五、上訴人上訴意旨略以：(一)有關大陸製造商製造之產品經由上
    訴人銷售予其他往來廠商部分，上訴人依約須負擔「保固責
    任」，顯非民法上瑕疵擔保責任所得涵蓋，自難再轉要求大
    陸製造商負擔。是原判決認上訴人並無承擔義務而不得認列
    資材部人員薪資費用乙節，實屬適用所得稅法第24條、第38
    條及查核準則第62條、民法第356條、第358條、第359條不
    當之違法。(二)上訴人就同一類產品向大陸關係人製造商進貨
    之成本，遠低於向非關係人之進貨成本，以及向國內原料大
    廠(如：臺玻及南亞)所購進之原物料得以成本加成平均銷售
    予大陸關係人製造商，此二類交易均能獲取豐厚之利潤，足
    見上訴人實已透過較低之製成品進貨成本及較高之原物料銷
    售價格，其所達成之經濟效果實與直接收取報酬相同，自非
    原判決所認定未以直接收取報酬之方式即不可認屬必要費用
    ，原判決顯有違反實質課稅原則及理由矛盾之違法。(三)必要
    費用之認列應以是否具有「業務關連性」為斷，而非以必然
    獲取收入為標準，原判決以上訴人派駐資材部員工至大陸製
    造商以及研發部員工提供大陸製造商相關勞務服務均未收取
    相對勞務收入，進而否准相關費用之認列，實有違所得稅法
    第24條、第38條及客觀淨所得原則。(四)原判決未適用財政部
    67年7月3日台財稅第34298號函釋於本案，有違反平等原則
    及行政自我拘束原則之違法。(五)上訴人既已出具法令所要求
    之證據、憑證，藉以證明資材部及研發部人員所從事之內容
    確與上訴人經營本業及附屬業務息息相關，則其舉證責任即
    應轉換由被上訴人負擔。又縱算上訴人應負擔稅捐債權減縮
    或消滅要件事實未臻明確之不利益亦應以推計課稅為上限，
    惟原判決竟悉數否准認列，顯有未依司法院釋字第218號解
    釋意旨，未予適用財政部94年10月6日台財稅第09404571980
    號函釋於本案，致存有違反平等原則及行政自我拘束原則之
    違法。(六)原判決就上訴人所提出案情類似之各案法院判決，
    並未詳述理由，僅謂「其情節與本件不同」即予以駁斥，有
    判決不備理由之當然違背法令之情形，且該情形足以影響原
    判決之結果等語。
六、本院按：
  (一)本件上訴之爭點範圍及所涉及法律爭議之背景說明。
    1.針對上訴人94年度營利事業所得稅額之計算，被上訴人剔
      除上訴人申報、其「資材部」及「研發設計部」所生之以
      下營業費用，作成稅捐核課處分。
      (1)該二部門之員工薪資支出48,276,291元。
      (2)該二部門之員工保險費3,872,351元。
      (3)該二部門之員工伙食費1,710,758元。
      (4)該二部門之員工旅費919,781元。
    2.被上訴人剔除上開費用之理由則係：「該等費用均係派駐
      員工至大陸地區服務所生之薪資人事費用支出，而這些員
      工之服務對象則為『向上訴人購入原料從事生產活動之前
      揭大陸生產商』，無從證明與上訴人之原料出售行為有關
      ，二者間缺乏關連性」。故依以下之法規範，否准此等費
      用之認列。該等法律論點亦為原判決所接受，駁回上訴人
      對前開核課處分所提起之撤銷訴訟，上訴人因此提起本件
      上訴。
      (1)所得稅法第38條所定：「經營本業及附屬業務以外之損
        失，或家庭之費用，及各種稅法所規定之滯納金、怠報
        金、滯納金等及各項罰鍰，不得列為費用或損失。」
      (2)查核準則第62條所定：「經營本業及附屬業務以外之費
        用及損失，不得列為費用或損失。」
      (3)查核準則第86條第1項第5款第1目所定：「研究發展費
        ：營利事業為研究新產品、改進生產技術、改進勞務提
        供技術及改善製程而支付之研究發展實驗費用，應依左
        列規定核實認定：……五、下列研究發展費應檢具有關
        憑證核實認定：(一)研究發展單位專業研究人員之薪資
        。……」
    3.上訴意旨指摘原判決違背法令，其理由總括言之不外是：
      「支付上開費用所取得之對應服務，實際確曾用於支援上
      訴人有關創造營收之業務活動中，因此該等費用與其營業
      行為間具有『關連性』」，而各別指具體內容，分項言之
      ，則可簡述如下：
      (1)上訴人除了向大陸生產商銷售原料外，亦向前開大陸生
        產商購入製成品在臺灣地區自行銷售，並就該等銷售產
        品，向買受人（如聲寶公司或東元公司等）負擔「保固
        責任」，因此有必要派員至大陸生產商處監督生產過程
        ，並為生產商解決生產上所面臨之各項問題（例如原料
        補充、開發新型模具、品質檢驗，甚至是輔導大陸生產
        商，使其產品能通過我國之CNS檢驗，以便在臺灣境內
        銷售），因此以上派駐大陸地區員工所生之費用，應可
        認定與上訴人之營業活動具有因果關連性。
      (2)從當年度進銷相關分析表（原審卷所附原證5）之記載
        足知，上訴人在臺購入原料，透過關係企業Uni-Splend
        or公司出售予大陸生產商，其毛利率為15.62%，而向大
        陸生產商買入製成品之價格亦偏低（因此在臺販售才會
        有高達54.84%之毛利率），明顯高於同年度上訴人與非
        關係人交易（包括原料及製成品）之獲利。由此等客觀
        情狀足以推知，上訴人前開派駐至大陸地區的員工，其
        在大陸地區之服務內容，與上訴人營業活動本身具有關
        連性。
      (3)有關「收入成本配合原則」下之費用關連性判斷，其標
        準取決於費用與業務活動間之關連性，而不應如原判決
        之論斷，以「費用支出與營業收入間具有直接關係」為
        其判準。因為不是所有「以獲得收入為目標」之業務活
        動，都一定會有活動成果（指「營業收入」之獲致），
        也可能發生決策錯誤期待落空之情事，導致已投入之成
        本或費用變成「沈沒成本」。
      (4)依財政部67年7月3日台財稅第34298號函釋意旨所示，
        營利事業如直接派遣業務代表在國外服務，而無分支機
        構或連絡處之設置者，其由該營利事業直接撥付之薪資
        或旅費支出，可依營利事業所得稅結算申報查核準則第
        71條或第74條規定核認。上訴人前開費用支出符合該函
        釋意旨，原判決未適用該函釋，而否准上訴人前開費用
        之認列，有違平等原則及行政自我拘束原則。
      (5)上訴人已提出相證明「其資材部及研發部派駐大陸地區
        之人員，在大陸地區向大陸生產商所提供之服務，與其
        經營之本業及附屬業務息息相關」，如果被上訴人認為
        此等費用不能全部認列為「與業務活動相關」，至少也
        應採計推計方式，認列其中之一部，原判決認為本案可
        以全部否准認列，有違司法院釋字第218號解釋意旨及
        財政部94年10月6日台財稅第09404571980號函釋意旨（
        該二號解釋之內容，均涉及納稅義務人在計算所得時無
        法提出實際成本資料之情況，而就「應採取何種標準來
        推計成本金額」為規範），同樣違反平等原則及行政自
        我拘束原則。
      (6)與本案類似情形之案件，行政法院曾為納稅義務人勝訴
        之判決，上訴人在原審訴訟繫屬時已引用此等先例（臺
        北高等行政法院95年度訴字第4150號判決、臺中高等行
        政法院91年度訴字第707號判決與高雄高等行政法院92
        年度訴字第564號判決），原判決僅以「情節與本案」
        不同，而未詳述其間到底有何不同，顯有判決不備理由
        之當然違法情事。
    4.處理上開爭點之法理背景說明：
      (1)按所得稅法制上有關營業費用之認列，大體上可以依循
        以下三個標準，循序作成判斷。
        費用支出真實性之證明：
          即證明「特定費用確實有支出之事實」，因為費用屬
          計算所得之減項，此等待證事實之舉證責任，應由納
          稅義務人負擔。
        費用支出必要性之證明：
          即證明「支付特定費用所取得之對應服務，確實用於
          支援企業營業活動之進行」，而「企業營業活動」之
          實證特徵則是「活動目標（直接或間接）指向營業收
          入之獲取（但不保證目標一定達成）」，其判斷事項
          亦可稱為「營業費用與業務活動間之關連性判斷」。
          又此項待證事實之證明責任，依查核準則第62條之規
          範結構（即「經營本業及附屬業務以外之費用及損失
          ，不得列為費用或損失」），仍應由納稅義務人負擔
          。
        費用支出合理性之證明：
          A.即證明「為取得對應服務而支出之營業費用數額，
            與該服務對企業營業活動之貢獻程度相均衡，其費
            用支付數額至少要小於業務貢獻價值，且與市場行
            情接近」。此等「合理性」內涵原本包含在「必要
            性」之範圍內（換言之，能證明費用支出之必要性
            者，一般而言，也同時認為該等費用支出數額小於
            對企業業務活動之貢獻），但所得稅法制往往在某
            些特殊情況，為基於資訊不對稱之考量，將合理性
            考量「費用必要性」要件中抽離，而列為獨立之證
            明對象。例如外銷所生佣金費用超過出口貨物價款
            5%者（查核準則第92條第4款參照），或權利金費
            用是否符合常規者（查核準則第87條第1款但書參
            照）。
          B.至於此等「費用合理性」待證事實舉證責任之客觀
            配置，則無通案標準，往往由規範制定者衡量事務
            本質之資訊配置，透過實證法之規範結構予以規劃
            ，例如在上開佣金支出合理性之舉證責任，因為實
            證法採取正面表列規範要件之方式，故應由納稅義
            務人負擔。反之在前開權利金之情形，因為實證法
            採取但書之規範形式，其舉證責任（即費用支出數
            額之不合理性）改由稅捐機關負擔。
      (2)以上之費用認列三要件之判斷順序，就關係企業間因交
        易所生之費用認列爭議判斷，又特別具有實益。爰說明
        如下：
        所謂「關係企業」，其定義為「數個企業在民商法上
          具有獨立之主體地位，但在經濟實質上，彼此間有從
          屬支配關係者」。此等關係企業之交易行為，從「公
          司治理」或「稅捐管理」的角度，常常會被質疑是否
          具有經濟實質之需求，而懷疑其中涉及「利益輸送或
          稅捐規劃」之不當安排，又因為此等內部資訊難以清
          楚查知，在稅捐法制上因此有制定調整規範之必要，
          此即所得稅法第43條之1「移轉計價」規定之相關立
          法背景。
        所以在關係企業交易所生之費用認列情形，因有「移
          轉計價」之規定，稅上有關「費用合理性」之判斷，
          即自「費用必要性」中抽離，當然成為獨立之判斷事
          項。
        但值得特別強調者為，即使在關係企業之情形，「費
          用合理性」判斷之順位，還是落在「費用必要性」判
          斷（或「費用關連性」判斷）之後，不可能發生「省
          略費用必要性判斷，直接進入費用合理性判斷」之情
          形。其原因實與「費用必要性」事項在稅捐法制上之
          規範功能有關，爰詳述如下。
      (3)事實上本案上訴爭點，基本上是落在「費用必要性」之
        層次，故本院在此有必要先將「費用必要性」之認定標
        準與規範功能說明如下：
        有關「費用必要性」（或「費用關連性」）之認定標
          準，在「因支出費用所取得之服務內容，『直接』貢
          獻於業務活動」之情形（本案並不符合此一情形，因
          為本案上訴人支付薪資等費用所取得之員工服務，是
          貢獻在大陸製造商之生產活動中，只不過上訴人主張
          ，大陸製造商願以較高之價格向上訴人購進原料，又
          以較低之價格出售製成品予上訴人，因此上開員工服
          務對上訴人之業務活動而言，是一種「間接」貢獻）
          ，可以按照服務之提供是來自同一法律主體之組織內
          部，還是來自外部法律主體，而分別其認定標準。
          A.若服務來自組織內部（至於為何同一法律主體間之
            不同組織間，在稅上也要各自獨立計算費用金額，
            其原因往往出在不同部門間，產生之所得有課稅所
            得與免稅所得之分別，為求對不同種類所得金額之
            精確計算，必須先確定其部門之費用金額），費用
            之必要性證明，只能以「內部會計憑證」為準，以
            決定費用是否可以明確歸屬（然而在很多情形下，
            若企業沒有採取「利潤中心制」時，上述「內部會
            計憑證」之公信力，也常遭稅捐機關質疑，例如在
            證券商分攤利息費用時所面臨之爭議，即與此有關
            ，財政部85年8月9日台財稅第851914404號函釋參
            照）。
          B.若服務提供來自法律上之外部第三人（包括關係企
            業在內）時，有關費用必要性之證明，即一定要有
            「外部會計憑證」（主要應是民事契約與履約證明
            文件，即商業會計法第16條第1款所稱「外來憑證
            」），確定「費用金額與服務內容」間之對應關係
            （至少也要「可得確定」），以供稅捐或公司治理
            主管機關審查。
        而以上「費用必要性」之認定，其所以要求具備會計
          憑證，特別是外部交易時之外部會計憑證，其規範功
          能在於：「財務資訊之揭露需完整，不許可有一部揭
          露之情形」。若僅一部揭露者，財務資訊間之相互勾
          稽比對即難以實踐。
        就以外部交易為例來說明，若A公司主張付給甲自然
          人金錢，宣稱甲可協助A公司在營業活動中獲取較高
          之利潤，而要求將此筆金錢支出列為營業費用，但甲
          提供服務之內容不甚清楚，也沒有任何書面可資證明
          ，則此等費用支出是否對業務活動有所貢獻，在事實
          層次上即無法判定。此時A公司若以「支付甲自然人
          費用後公司營收增加」之外觀事證，證明該等費用支
          出對業務活動之必要性，即會面臨以下之質疑。
          A.正如計量經濟學中之迴歸分析理論一般，「相關」
            不等於「因果」，A公司在支付費用予甲自然人後
            ，如有營收增加，其增加原因有多種可能性，未必
            甲之服務提供有因果關係。事實上對比式之差異分
            析（類似統計學上之變異數分析ANOVA模式），對
            費用必要性之證明，特別不合適。因為稅捐之有效
            、正確稽徵，是建立在健全之公司治理基礎上，企
            業在外部交易過程中，有義務取得合法之外部會計
            憑證，是其身為商業主體應盡之職務義務，其不遵
            守公司治理應盡之義務，卻轉而要求稅捐機關承受
            其違規後果，要依間接之差異分析方式，去推論其
            費用之必要性，顯非合理。
          B.其次甲自然人提供A公司之服務內容，可能因為違
            法（例如賄賂）而在稅上不得列為營業費用。
          C.又當A公司不揭示甲自然人之服務內容時，可能甲
            自然人之服務還曾為A公司創造其他之營業收入，
            但當A公司沒有完整揭露「費用與對應服務」之全
            部訊息時，就有可能造成「只有費用被承認，收入
            卻被隱藏」之結果。
        在此被要求取得並保存完整外部會計憑證之企業可能
          會反駁稱：「就算有此外部會計憑證存在，也不保證
          其記載內容一定正確，此等外部會計憑證對費用必要
          性之證明，並不重要」云云。然而一旦有外部會計憑
          證，即會是二家企業將來發生爭執時之重要判準，這
          樣的實證背景下，會使雙方都有將「費用及對應服務
          」如實記錄之誘因，記載不實之可能性甚小。又即使
          在關係企業間，以上之記錄（或約定）內容，也會是
          「費用合理性」審查之起始點，若無此起始點，「費
          用合理性」之審查亦將失其準據。
      (4)又前開有關「費用必要性」認定標準與規範功能之說明
        ，均是以「費用所對應之服務『直接』貢獻於業務活動
        」之情形為說理基礎。若將該等理論進一步擴張至如同
        本案之「間接」貢獻情形時（即「企業支出費用所取得
        之服務，是『直接』貢獻給另外一個企業，而該提供服
        務之企業主張，另外一個企業享受服務而創造出之經濟
        成果，由付費企業『間接』享有」之情形），則該主張
        費用必要性之企業，對費用必要性之證明，必須提出二
        層次之外部會計憑證，第一層次為「取得服務」本身之
        外部會計憑證（在本案中即是，證明上訴人與其員工間
        存在僱傭契約之相關書面），第二層次則是「其自領受
        服務之企業，間接享有該企業營業活動成果」之外部會
        計憑證（在本案中即是，證明上訴人與大陸生產商間之
        分享約定）。
      (5)本來費用必要性證明，在有外部交易時，要以外部會計
        憑證為準，乃屬事務本質上自然的道理，也是「親兄弟
        明算帳」重要商業倫理之基本要求，不過此項憑證要求
        之嚴格性可能會因為交易慣例之常期遵行而緩和（其間
        之道理就如同民事契約應有之權利義務安排，會因為交
        易慣例之存在而使書面約定顯得多餘），但這種情形，
        在交易主體存在於同一稅捐法域時，比較容易被接受。
        可是跨越稅捐法域之交易時，一方面因文化或地域因素
        ，使交易慣例比較難以形成，另一方面此等情形涉及跨
        (法)域交易，各地之稅捐高權部門會有較強烈之監管需
        求，其被慣例化之可能性也大幅度降低。
      (6)另外對近二十餘年來的臺灣企業而言，上開「外部交易
        要有外部會計憑證為證明」之規範要求，也因市場實證
        環境改變，開始產生「遵循成本過高」的困境。由於近
        二十餘年來，臺灣廠商受限於本島產業環境，有西進大
        陸或南進東南亞，以降低生產成本或擴大市場的壓力。
        但政府對大陸投資卻有限制，加上大陸地區之法令限制
        ，以致臺灣企業移轉資金至大陸地區投資設廠時，其關
        係企業間之外部法律架構都無法核實建立（例如當大陸
        地區禁止外人設廠時，即需借用大陸本地人名義設廠，
        其產權在外觀上也變成大陸本地人所有），雙方之外部
        交易也因為涉及二地之稅負及資本管制等因素，常常無
        法按照正常之公司治理原則，以外部會計憑證來表彰，
        造成很多針對「費用必要性」而生之稅務爭訟案件。法
        院經常面對這樣的實證現象，終究不免會在某些個案，
        考量到企業經營之難處，而在外部會計憑證證明之嚴謹
        度上所有退讓，但這樣的退讓仍要依個案情節予以控管
        （例如到達「大陸產品全數回銷臺灣再轉出口」之程度
        ，在外部會計憑證之要求上，法院即可能容許為適度之
        退讓）。而且一旦政府開放大陸地區投資，以上法令遵
        循成本即可大幅度降低，企業營運作業即需迅速回歸正
        常商業會計作業模式，以維持效率競爭應有之環境架構
        。
  (二)在上開法理背景基礎下，應認上訴人前開費用不得認列，原
    判決駁回其起訴，其判斷結論尚無錯誤，上訴人所執各項上
    訴理由，均無從推翻原判決之最終判斷結論，爰說明如下：
    1.實則在本案中，上訴人所面臨之最基本問題即是：其無法
      提出證明「有與大陸生產商間約定分享大陸生產商業務活
      動成果及成果量化比例」之外部會計憑證。而此項外部會
      計憑證之欠缺，依前所述，有違企業保存外部會計憑證之
      商業基本義務，又無客觀存在之交易慣例來緩和此項義務
      之證明功能，因此透過此項外部會計憑證所欲證明之「費
      用必要性」待證事實，即無法以原審卷第318頁所附之「
      上訴人92年至96年度毛利率分彙總分析表（排除與非關係
      人交易資料）」中分析之各年度毛利率，而為間接推斷。
    2.上訴意旨所指：「上訴人向大陸生產商購入製成品在台灣
      地區自行銷售，並就所銷售之產品，向買受人負擔『保固
      責任』，因此有必要派員至大陸監督生產過程」一節，本
      院則認為：
      (1)上訴人為履行在臺銷售產品之保固責任，其在商業手段
        上有多種選擇方式，若選擇派員至大陸監督生產活動，
        即應以外部會計憑證與大陸生產商約明彼此間之權利義
        務（例如約定以經糾正之次數決定違約金數額），如此
        以員工海外服務之對應績效才有評估可能性，不然因應
        此等服務所支出之費用金額，與該服務對營業活動之貢
        獻關連性，即難以建立。
      (2)事實上上訴人已自承，大陸生產商生產之製成品，並非
        由其全數購回回銷臺灣地區。再依原審卷第52頁所附之
        上訴人「94年度進銷貨分析」表所載，其透過香港之關
        係企業對大陸生產商之原料銷貨金額為414,289,438元
        ，自大陸生產商處購入之製成品則僅有60,579,278元，
        二者差距甚大。則依日常經驗法則推論，其提供大陸生
        產商之服務是否完全是為履行在臺保固責任之自身利益
        而支出，即有可懷疑之處（例如懷疑此筆費用是否另有
        營收之創造而被隱藏，是否涉及兩岸資金之不當移轉，
        有無稅捐規避考量在其中等情事），則在上訴人未盡其
        前述完整揭露財務訊息義務之情況下，自難認費用支出
        之必要性已經證明。
      (3)另外上訴人也未清楚表明，其與大陸生產商間之經濟實
        質關係（二者間是否為「關係企業」），以上安排是否
        另有隱情，也無從得知（原判決理由欄第14頁記載：「
        上訴人與香港之Uni-Splendor公司及大陸製造商間，為
        各自獨立之法人個體，彼此間非屬公司法第369條之1所
        稱有控制與從屬或相互投資之關係企業」等情，不過觀
        之上訴人93年度案（高雄高等行政法院97年度訴字279
        號案）卷二第201頁所附之「關係人結構圖」，其實上
        訴人與香港Uni-Splendor公司間均為Uni-Home Tech Co
        rp 100%所持有，二者間仍應為關係企業，而結構圖上
        所載之「長營電器有限公司」是否即是本案之「大陸製
        造商間」，則無法憑上開資料認定，原判決此部分之認
        定似有錯誤，亦有遺漏之處），但即使在關係企業間，
        其外部交易仍要有外部會計憑證為據，不得以另有「費
        用合理性」之法規範存在（所得稅法第43條之1參照）
        ，而謂「外部會計憑證」即可省略。
    3.上訴意旨所指：「其與大陸生產商之外部交易，出售原料
      部分毛利率高達15.62%，購入製成品之價格亦屬偏低，所
      以在臺重行出售之毛利率才會有54.84%之高，由此等客觀
      事實足以推知，上訴人派人至大陸地區，向大陸生產商提
      供服務，與上訴人之營業獲利活動具有關連性」一節。前
      已言之，上訴人前開出售原料與大陸生產商製成品之獲利
      ，其可能之原因甚多，不能因此跳過取得外部會計憑證之
      基本商業活動義務，而單以此情況事證，間接推論「費用
      必要性」事實之存在。
    4.上訴意旨對「收入成本配合原則」下之費用關連性判斷，
      其所論述之抽象標準（即關連性判準取決於「費用與業務
      活動間之關連性」，而非「費用支出與營業收入間具有直
      接關係」），固無錯誤。不過本件上訴之勝負關鍵並不在
      此，而在於「費用必要性」事實，是否依循公司治理原則
      所要求之證明途徑，而經合法證明。是以此部分上訴理由
      ，對本案最終之勝負判斷不生影響。
    5.至於財政部67年7月3日台財稅第34298號函釋意旨，原本
      只針對上述「費用所對應服務『直接』貢獻於業務活動」
      之情形為適用，是否也可類推適用至「服務其他企業之間
      接貢獻」案例，恐仍有斟酌空間。何況即使間接貢獻之情
      形仍有該函釋之適用，依上所述，也以主張費用認列之企
      業能提出雙層之外部會計憑證為前提。本案上訴人既然不
      能提第二層次之外部會計憑證，即無該函釋之適用，原判
      決未予適用，並無違反平等原則及行政自我拘束原則。
    6.上訴人主張本案應適用之司法院釋字第218號解釋與財政
      部94年10月6日台財稅第09404571980號函釋，基本上都是
      針對「成本必然存在，且課徵對象為自然人」之情形為規
      範，既然成本必然存在，只是數額不明，而自然人在稅捐
      法制上又沒有被要求取得並保存憑證，因此有規範此等成
      本如何推計之必要。但本案之上訴人為營利事業，其在商
      業活動上或稅捐法制上本來即有取得及保存外部會計憑證
      之義務，其違反此項義務在先，而此項義務違反又將造成
      「財務資訊未經完整揭露」之結果，則此項費用是否存在
      ，或有無其他隱藏收入等情事，都有無法進一步查證之難
      處，在規範評價上，自與上開二解釋所適用案型之實證特
      徵不同，原判決未予適用，同樣沒有違反平等原則及行政
      自我拘束原則。
    7.另外上訴人所引用之臺北高等行政法院95年度訴字第4150
      號判決、臺中高等行政法院91年度訴字第707號判決與高
      雄高等行政法院92年度訴字第564號判決等三則判決先例
      ，主張本案應得比附援引，經查：
      (1)其中臺北高等行政法院之判決先例，至少事實審法院曾
        明白認定，臺灣公司與大陸公司間之權利義務，有外部
        會計憑證為證（見上訴人所附該案判決書第10頁所載）
        。
      (2)臺中高等行政法院判決先例，其事實記載與法律適用，
        並未提及「有關費用支出必要性之證明需外部會計憑證
        」之法律論點，可能是因為該案事實（即鞋材出售商為
        客戶設計鞋樣而支出之費用，見上訴人所附該案判決書
        第3頁所載），在日常經驗法則上，被視為「交易過程
        中依慣例而提供附帶服務」而被承認（外部會計憑證證
        明外部交易之嚴格性，會因為交易慣例之存在而被弱化
        ），故原審法院未予論述，但不表示本案也存在。
      (3)至於高雄高等行政法院之判決先例，由於涉及與該案訴
        訟當事人為外部交易之馬來西亞公司，其生產之木材半
        成品全數銷售予該案訴訟當事人（見上訴人所附該案判
        決書第6頁所載），依個案情節放寬外部會計憑證證明
        之嚴格程度，尚有其一定之容許空間，與本案未全數回
        銷之情形不儘相同。
      (4)事實上以往事實審法院，對外部會計憑證對交易行為之
        證明功能尚未有清楚之意識，但此項法律論點既因本案
        之發生，而經本院提起，即應重新思考。而且因為上訴
        人在原審中自承，早在91年度間政府已開放（其經營業
        務之）大陸投資活動（見原判決第14頁所載），其上開
        依循法令之成本已經大幅度降低，自不得再便宜行事，
        其事實情節亦與上開三個判決先例事實不完全一致，因
        此即使原判決未分析上開三個先例之適用可能，客觀上
        亦難指為違法。
  (三)總結以上所述，本案原判決之最終判斷結論尚無錯誤，上訴
    論旨指摘原判決違背法令，求予廢棄，為無理由，應予駁回
    。
七、據上論結，本件上訴為無理由，依行政訴訟法第255條第1項
    、第98條第1項前段，判決如主文。
中　　華　　民　　國　　100　 年　　2　　 月　　24　　日
                    最高行政法院第七庭
                        審判長法官　蔡　進　田
                              法官　吳  慧  娟
                              法官　曹  瑞  卿
                              法官　林  金  本
                              法官　帥　嘉　寶

以  上  正  本  證  明  與  原  本  無  異
中　　華　　民　　國　　100　 年　　2　　 月　　25　　日
　　　　　　　　　　　　　　　書記官　葛　雅　慎